【裁判字號】    97,上易,2572
【裁判日期】    971218
【裁判案由】    賭博
【裁判全文】
臺灣高等法院刑事判決                97年度上易字第2572號
上  訴  人  臺灣臺北地方法院檢察署檢察官
被      告  甲○○
上列上訴人因被告賭博案件，不服臺灣臺北地方法院97年度易字
第709號，中華民國97年9月12日第一審判決（起訴案號：臺灣臺
北地方法院檢察署96年度偵緝字第2823號），提起上訴，本院判
決如下：
    主  文
上訴駁回。
    理  由
壹、證據能力之認定部分：
    按被告以外之人於審判外之陳述，雖不符刑事訴訟法第159
    條之1至之4等四條之規定，而經當事人於審判程序同意作為
    證據，法院審酌該言詞陳述或書面陳述作成時之情況，認為
    適當者，亦得為證據；又當事人、代理人或辯護人於法院調
    查證據時，知有刑事訴訟法第159條第1項不得為證據之情形
    ，而未於言詞辯論終結前聲明異議者，視為有前項之同意，
    同法第159條之5定有明文。立法意旨在於傳聞證據未經當事
    人之反對詰問予以核實，原則上先予排除。惟若當事人已放
    棄反對詰問權，於審判程序中表明同意該等傳聞證據可作為
    證據；或於言詞辯論終結前未聲明異議，基於尊重當事人對
    傳聞證據之處分權，及證據資料愈豐富，愈有助於真實發見
    之理念，且強化言詞辯論主義，使訴訟程序得以順暢進行，
    上開傳聞證據亦均具有證據能力。查本件下列所引用之被告
    以外之人於審判外之陳述，因公訴人、被告均於本院審理時
    表示無意見（見本院卷第22頁反面、第28頁反面至29頁），
    且迄至言詞辯論終結前未再聲明異議，而本院審酌上開證據
    資料製作時之情況，無不當取供及證明力明顯過低之瑕疵，
    且經本院於審判期日依法進行證據之調查、辯論，被告於訴
    訟上之程序權已受保障，故揆諸前開規定，認前揭證據資料
    應有證據能力。
貳、實體部分：
一、公訴意旨略以：被告甲○○意圖營利，自民國（下同）96年
    6月間某日起，以骰子為賭具，並以臺北縣石碇鄉烏塗村乳
    巷1之2號為賭博場所，提供予不特定人賭博財物，由賭客輪
    流擲骰作莊，以點數大小論輸贏，主持人並按照押注金額每
    注收取新臺幣（下同）1千元抽頭30元。嗣於96年6月21日下
    午4時許，鄧文成、施學居、謝榮基、洪琳茜（原名洪琳楨
    ，業已於96年8 月20日更名，起訴書誤載為沈琳楨）、楊錫
    齡、張花、曾金仁、陳香、吳美惠、何利華、林陳國瑛、曹
    森桂（以上12名賭客均由警方依違反社會秩序維護法處理）
    等在上址賭博財物時，為警在該址查獲，並扣得賭具骰子61
    顆、抽頭金2千1百元及賭資5萬8千2百元。因認被告甲○○
    涉犯刑法第268條之意圖營利聚眾賭博罪嫌。
二、按犯罪事實應依證據認定之，無證據不得認定犯罪事實。不
    能證明被告犯罪者，應諭知無罪之判決。刑事訴訟法第154
    條第2項、第301條第1項，分別定有明文。次按認定不利於
    被告之事實，須依積極證據，苟積極證據不足為不利於被告
    事實之認定時，即應為有利於被告之認定，更不必有何有利
    之證據；又事實之認定，應憑證據，如未能發現相當證據，
    或證據不足以證明，自不能以推測或擬制之方法，以為裁判
    基礎。而所謂認定犯罪事實之積極證據，係指適合於被告犯
    罪事實認定之積極證據而言，雖不以直接證據為限，間接證
    據亦包括在內；然而無論直接或間接證據，其為訴訟上之證
    明，須於通常一般之人均不致有所懷疑，而得確信其為真實
    之程度者，始得據為有罪之認定，倘其證明尚未達到此一程
    度，而有合理之懷疑存在時，致使無從形成有罪之確信，根
    據「罪證有疑，利於被告」之證據法則，即不得遽為不利被
    告之認定（最高法院29年上字第3105號、30年上字第816號
    、40年臺上字第86號、76年臺上字第4986號判例參照）。
三、公訴意旨認被告涉犯刑法第268條之意圖營利聚眾賭博罪嫌
    ，無非係以被告之供述、證人何利華、曹森桂、曾金仁、謝
    榮基之證述、證人吳美惠、楊錫齡、張花、施學居、陳香、
    林陳國瑛、洪琳茜、鄧文成之陳述及賭具骰子61顆、抽頭金
    2100元及賭資5萬8千2百元扣案可稽為其論據。訊據被告甲
    ○○堅決否認有意圖營利聚眾賭博之犯行，辯稱：伊當時並
    不在場，伊只是將車子借給朋友洪琳茜使用，洪琳茜駕駛伊
    的車輛去賭博，實際上伊並沒有意圖營利聚眾賭博行為等語
    。經查：
  (一)鄧文成、施學居、謝榮基、洪琳茜、楊錫齡、張花、曾金仁
    、陳香、吳美惠、何利華、林陳國瑛、曹森桂等人於96年6
    月21日，在劉林阿滿所有位在臺北縣石碇鄉烏塗村乳巷1之2
    號房屋內，輪流擲骰作莊，以點數大小論輸贏，主持人並按
    照每人押注金額，每注收取一定比例之抽頭金，嗣於同日下
    午4時許，在上址賭博財物時，為警當場查獲，並扣得賭具
    骰子61顆、抽頭金2千1百元及賭資5萬8千2百元等節，為被
    告所不爭執，並經證人鄧文成、謝榮基、張花、曾金仁、陳
    香、吳美惠、何利華、林陳國瑛、曹森桂等人及證人即屋主
    劉林阿滿於原審審理時分別到庭證述在卷，及經證人施學居
    、洪琳茜及楊錫齡等人於警詢時供述在卷，且均互核相符，
    此外，並有骰子61顆、抽頭金2千1百元及賭資5萬8千2百元
    扣案可稽，自堪認為真實。。
  (二)被告於警詢時固坦認曾前往該處（即臺北縣石碇鄉烏塗村乳
    巷1之2號）賭博，伊本來就知道那裡是賭場，伊以前常去，
    裡面都是賭骰子等語，惟被告於偵、審中始終否認犯行，是
    被告是否有意圖營利，提供前開臺北縣石碇鄉烏塗村乳巷1
    之1號作為賭博場所，聚集不特定多數人賭博之犯行，自有
    待其他證據證明之。
  (三)證人何利華固曾於偵查中，經檢察官提示甲○○照片後供述
    ：「甲○○是在現場看場子的」等語（見偵卷第174頁），
    然嗣於原審審理時改稱：「96年6月21日在石碇賭博時有為
    警查獲，我不知道該處所是誰開的場，也不知道外面黑色的
    車是誰的，那天當場並沒有看過被告，但是之前有看過被告
    和我等一樣拿錢在玩，當天在警察局時是因為聽人家說是叫
    做『阿維』的人主持賭場，我就跟著這樣說」等語（見原審
    卷第42頁反面至43頁），參酌證人何利華於警詢時供稱：伊
    不知道賭場負責人為何人，何人提供場所不認識，伊到現場
    未見到有人在外把風，是賭博的朋友告訴伊說是「阿維」，
    外面那輛車黑色的是他的啦，警察提供的甲○○照片應該是
    伊賭博朋友說的「阿維」等語，業據原審依職權勘驗前開警
    詢錄音內容在卷，有前開警詢錄音勘驗筆錄在卷可稽（見偵
    卷第7頁及原審卷第139頁），堪認證人何利華並未確知係何
    人提供前開臺北縣石碇鄉烏塗村乳巷1之2號賭博場所聚集不
    特定人賭博，是自不能徒以證人何利華曾於偵查中供述「被
    告是在現場看場子的」乙節，遽認被告確有公訴人所指之意
    圖營利提供賭博場所聚眾賭博之犯行。
  (四)又證人曹森桂於警詢時雖供稱：「主持人『阿維』叫人打電
    話給我去賭博，所有賭具都是『阿維』的，警方提供的甲○
    ○照片就是『阿維』的照片」等語（見偵卷第57至58頁），
    惟證人曹森桂嗣於偵查中證稱：「我有在現場看過被告，被
    告也有在玩，但我沒有注意被告有無在做其他事情，後來被
    告跑掉了，警詢時因為大家都說被告是賭場主持人，所以我
    就跟著講」等語（見偵卷第174頁），復於原審審理時具結
    後證稱：「我不知道這是誰開的場子，之前有見過被告1次
    ，他也在玩，但被查獲的那天沒有看到被告，我後來是看人
    家怎麼說就跟著怎麼說」等語（見原審卷第45頁反面至46頁
    ），足徵證人曹森桂前後證述矛盾，自難僅憑渠於警詢時之
    供述，遽認被告有前開賭博犯行。
  (五)再證人曾金仁於偵查中固證稱：「大家說賭場是綽號『阿維
    』的人主持，我有在現場看過被告在數錢」等語（見偵卷第
    174頁)，而證人謝榮基於偵查中亦證稱：「大家說賭場是綽
    號『阿維』的人主持，我有在現場看過被告」等語（見偵卷
    第175頁）。然證人曾金仁於原審審理時具結後證稱：「我
    不太清楚那是誰開的場，也不太清楚有無人在看場子，我雖
    然有在賭場看過被告手上拿一把錢，但不清楚被告在做什麼
    ，因為在場的那幾個人被留在派出所很久，所以他們都口徑
    一致說要講被告在主持賭場，我就跟著說他在主持賭場」等
    語（見原審卷第43頁）；證人謝榮基於原審審理時具結後證
    稱：「我不知道現場是誰負責的，也有沒有見過被告，我會
    說主持人是『阿維』，是聽人家說的，我實際上也不知道」
    等語 (見原審卷第80至81頁)。綜上，堪認證人曾金仁、謝
    榮基均不清楚前開臺北縣石碇鄉烏塗村乳巷1之2號賭博場所
    為何人提供、負責聚眾賭博，僅係聽聞他人所述，即供述被
    告為該賭博場所負責人，自不能徒憑證人曾金仁、謝榮基前
    開於偵查中之供述即遽認被告確有意圖營利提供賭博場所及
    聚眾賭博之犯行。
  (六)況依證人即臺北縣政府警察局新店分局偵查隊員警吳煌文於
    原審審理時到庭證稱：「被告曾於95年間以電話向我密報，
    並帶我去看過石碇摸乳巷這個賭場」等語（見原審卷第94頁
    ），則被告如確為前開位在臺北縣石碇鄉烏塗村乳巷1之2號
    賭博場所之提供人並以之聚眾賭博，何以其之前會對員警密
    報該賭博場所而使警方知悉該房屋為一賭博場所？其明知員
    警知悉上開房屋為一經常性聚眾賭博之場所，又何以會甘冒
    被查獲的風險，以之為其聚眾賭博之場所？是被告辯稱伊並
    沒有意圖營利聚眾賭博行為等語，並非絕無可採。
  (七)再證人吳美惠於原審審理時具結後證稱：「我不知道現場是
    誰負責的，因為那天警察說如果不說誰是負責人，大家就不
    能回去，所以大家就說寫『阿維』就可以趕快回去，我雖然
    不認識被告，也就這樣說」等語（見原審卷第82至84頁）；
    證人張花、陳香、林陳國瑛、鄧文成於原審審理時分別到庭
    具結後證稱：「我不知道賭場主持人是誰，在警詢時也沒有
    說被告是主持人」等語（見原審卷第85至90頁），是依證人
    吳美惠、張花、陳香、林陳國瑛、鄧文成等人前開證述自尚
    不足認被告確有意圖營利提供賭博場所及聚眾賭博之犯行。
  (八)綜上所述，本件公訴人所引被告供述，及證人何利華、曹森
    桂、曾金仁、謝榮基、吳美惠、楊錫齡、張花、施學居、陳
    香、林陳國瑛、洪琳茜、鄧文成等人之供述，均尚難使法院
    確信被告犯罪；而扣案之賭具骰子61顆、抽頭金2千1百元及
    賭資5萬8千2百元，亦未能證明為被告所有或與被告之犯行
    有何關連，自不能資以遽為不利於被告之認定。此外，本件
    尚查無其他積極證據，足認被告確有公訴人所指圖利聚眾賭
    博之犯行，被告犯罪尚屬不能證明。
四、原審以被告之犯罪不能證明為由，諭知被告無罪之判決，經
    核尚無違誤。檢察官提起上訴，以：(一)原審既認本件被告以
    外之人於審判外之陳述有證據能力，則相關證人於警詢及偵
    查中之證言即有可信之處，證人雖於審判中翻異前詞，且前
    後矛盾，何以事後翻異之陳述即較為可採，未見原審於理由
    中敘明，其事實之認定似嫌速斷；(二)被告曾於95年間向警密
    報同一地點為賭場乙節，固據證人即員警吳煌文證述在卷，
    惟被告密報之舉，非不可能乃基於當時賭場負責人另有其人
    之動機，而本件犯行時間為96年6月間，時空已異，何能以
    被告於1年前曾密報警方乙情，即逕行推論被告必定不會在
    同一地點為賭博等犯行。且依相關證人證稱：看到被告也在
    現場賭玩等語，可見被告並不避諱到同一地點續為賭博，則
    是否被告承接原來場所而提供賭具供眾人把玩，自有調查之
    必要。原審對於此部分員警證詞所為之推論，似有違背通常
    之經驗論理法則；(三)諸多證人均稱系爭場所為主持人「阿維
    」的場子，並指認被告之相片無誤，則被告與該處所之關連
    因素甚強，應有必要調查系爭坐落地址之登記使用人或相關
    權狀資料，或詢問該區鄰里長或左右住戶關於系爭地址之使
    用情形，惟仍未見原審進行調查，逕採眾人於審判中翻異之
    陳述，其認事用法容有違誤云云，指摘原判決。惟查：(一)被
    告以外之人於審判外之言詞或書面陳述，雖不符刑事訴訟法
    第159條之1至之4等4條之規定，而經當事人於審判程序同意
    作為證據，法院審酌該言詞陳述或書面陳述作成時之情況，
    認為適當者，得為證據；及當事人、代理人或辯護人於法院
    調查證據時，知有刑事訴訟法第159條第1項不得為證據之情
    形，而未於言詞辯論終結前聲明異議者，視為有前項之同意
    （同法第159條之5規定參照），亦得為證據者，係指依直接
    審理原則，在傳聞法則例外之法理基礎上，藉由當事人之同
    意或擬制性同意，將被告以外之人於審判外之言詞或書面陳
    述，賦予證據能力，使其取得作為證據之資格，成為裁判之
    基礎。惟被告以外之人於審判外之陳述固得依前開規定取得
    證據能力，然其所述是否與事實相符，仍須由法院依證據法
    則調查審認之，並非全然可信。檢察官以原審既認本件相關
    證人於警詢及偵查中等審判外之陳述有證據能力，則該等陳
    述即有可信之處云云，似已將證據能力與證據之證明力同視
    ，應屬誤會。(二)按認事採證、證據之取捨及證據證明力之判
    斷，俱屬事實審法院之職權，苟無違背證據法則，自不能指
    為違法。原審對於本件尚查無積極證據足認被告有公訴人所
    指圖利聚眾賭博之犯行，已說明其理由，對於證人即在場賭
    博之何利華、曹森桂、曾金仁、謝榮基、吳美惠、楊錫齡、
    張花、施學居、陳香、林陳國瑛、洪琳茜、鄧文成等人於警
    詢時或偵查中之供述，均尚難使法院確信被告犯罪，亦在判
    決內詳述其不予採納之理由。且本件原審係認檢察官並未提
    出足以證明被告犯罪之積極證據，認被告之犯罪尚不能證明
    ，要非即認前開證人於原審審理時翻異前詞之供述為可信。
    檢察官上訴意旨所指原審未敘明何以採信相關證人嗣後於原
    審審理時翻異前詞之供述之理由云云，亦有誤會。(三)又檢察
    官以員警吳煌文於原審審理時所證述被告曾於95 年間向警
    密報同一地點為賭場乙節，可能係基於當時賭場負責人另有
    其人之動機而為，何能逕行推論被告必定不會在同一地點為
    賭博等犯行云云。然查，本件原審係綜合卷內全部事證，認
    檢察官提出之證據尚不能證明被告犯罪，自不能徒以推測之
    詞，即認被告於95年間向警密報同一地點為賭場乙節，係基
    於當時之賭場負責人另有其人之動機而為。檢察官認原審就
    員警吳煌文之證詞所為推論，有違背通常之經驗論理法則云
    云，並不可採。(四)至檢察官認本件應就是否被告承接原來場
    所而提供賭具供眾人把玩，及系爭坐落地址之登記使用人或
    相關權狀資料，或詢問該區鄰里長或左右住戶關於系爭地址
    之使用情形等節進行調查等節，查本件查獲地點即坐落門牌
    號碼臺北縣石碇鄉烏塗村乳巷1之2號之房屋，係劉林阿滿所
    有，曾有一年約5、60歲之陳姓男子與其洽談承租該屋放置
    鐵製工具乙事，惟尚未議定租約細節及簽約；該男子並非被
    告等情，已據證人劉林阿滿先後於警詢時、偵查中及原審審
    理時到庭證述在卷（見偵卷第34至36頁、第173頁，原審卷
    第132頁反面至133頁），堪認向證人劉林滿洽談承租該屋之
    陳姓男子並非被告無訛。檢察官認有再詢問該區鄰里長或左
    右住戶關於系爭地址之使用情形等節進行調查云云，本院認
    尚無必要；另檢察官認應就本件是否被告承接原來場所而提
    供賭具供眾人把玩乙節，迄本件言詞辯論終結前均未指明證
    據方法，本院自無從進行調查及審認。綜上所述，檢察官上
    訴所指各節，仍無從使本院形成被告有罪之心證，是其上訴
    並無理由，應予駁回。
據上論結，應依刑事訴訟法第368條，判決如主文所示。
本案經檢察官陳國鳴到庭執行職務。
中    華    民    國    97    年    12    月    18    日
                  刑事第十四庭   審判長法  官   陳志洋
                                       法  官   蔡聰明
                                       法  官   謝靜慧
以上正本證明與原本無異。
不得上訴。
                                       書記官   高士童
中    華    民    國    97    年    12    月    30    日


司法院資訊處製作；財團法人民間司法改革基金會備份。
